ACORDAO-COMPLETO-2515246

ACÓRDÃO 2672/2021 ATA 44/2021 - PLENÁRIO

VISTOs, relatados e discutidos estes autos, que, nesta fase processual, tratam de embargos de declaração opostos por Edilson Francisco dos Santos e Delson Tibúrcio de Souza e de petição formulada pelo Instituto Sorrindo Para A Vida, todos em face do Acórdão 1892/2021-TCU-Plenário.
ACORDAM os Ministros do Tribunal de Contas da União, reunidos em sessão do Plenário, com fundamento no art. 34 da Lei 8.443/1922 e ante as razões expostas pelo Relator, em:
9.1. não conhecer dos embargos de declaração opostos por Edilson Francisco dos Santos;
9.2. conhecer dos embargos de declaração opostos por Delson Tibúrcio de Souza e, no mérito, rejeitá-los;
9.3. conhecer como mera petição a peça 274 apresentada pelo Instituto Sorrindo Para A Vida e indeferir seu pleito; e
9.4. encaminhar   cópia   desta   decisão aos embargantes e ao peticionário, com a informação de que o inteiro teor deste acórdão e do relatório e do voto que o fundamentam está disponível no endereço eletrônico www.tcu.gov.br/acordaos.

Embargos de declaração opostos e petição formulada em face de acórdão que negou provimento a recursos de reconsideração interpostos contra acórdão que julgou irregulares as contas dos recorrentes e condenou-os ao pagamento de débito e multa em razão de irregularidades identificadas em termo de parceria cujo objeto era o fornecimento de profissionais da saúde para atuar em unidades públicas de saúde.

Conselho Regional de Medicina do Estado do Rio de Janeiro; Fundo Estadual de Saúde do Estado do Rio de Janeiro; Prefeitura Municipal de Itaboraí - RJ; Tribunal de Contas do Estado do Rio de Janeiro; Tribunal de Contas do Município do Rio de Janeiro

3. Embargantes: Instituto Sorrindo Para a Vida (06.888.897/0001-18); Delson Tibúrcio de Souza (XXX.217.947-XX); e Edilson Francisco dos Santos (XXX.850.667-XX)

13.1. Ministros presentes: Bruno Dantas (na Presidência), Walton Alencar Rodrigues, Benjamin Zymler, Augusto Nardes, Raimundo Carreiro e Jorge Oliveira (Relator).
13.2. Ministros-Substitutos convocados: André Luís de Carvalho e Weder de Oliveira.

ACORDAO-COMPLETO-2538561

Acórdão de Relação 1308/2022 - Plenário

Acórdão de Relação

JORGE OLIVEIRA

Ministro Jorge Oliveira.

Trata-se de embargos de declaração opostos por Edilson Francisco dos Santos (peça 278) e Delson Tibúrcio de Souza (peça 275) em face do Acórdão 1892/2021-TCU-Plenário (peças 241-243) , proferido nos seguintes termos:
"VISTOS, relatados e discutidos recursos de reconsideração interpostos por Marcelo Sá Bagueira Leal, Edilson Francisco dos Santos e Delson Tibúrcio de Souza contra o Acórdão 465/2019-TCU-Plenário.
ACORDAM os Ministros do Tribunal de Contas da União, reunidos em sessão do Plenário, ante as razões expostas pelo Relator e com fundamento nos artigos 32, inciso I, e 33 da Lei 8.443/1992, em:
9.1. conhecer dos recursos de reconsideração e, no mérito, negar-lhes provimento;
9.2. encaminhar cópia desta deliberação aos recorrentes, com a informação de que o inteiro teor deste acórdão e do relatório e do voto que o fundamentam está disponível no endereço eletrônico www.tcu.gov.br/acordaos."
2.	Ademais, Luiz Carlos Mandia, na qualidade de representante do Instituto Sorrindo para a Vida, peticionou "recurso administrativo" sem denominação específica (peça 274) também aparentemente em face do mencionado acórdão.
3.	Edilson Francisco dos Santos alega, em síntese, que uma comissão de avaliação agiu como liquidante da despesa, assim concluindo:
"E, se houve quem atestasse que se dera a efetiva prestação dos serviços, por que não se tomar em conta tais informações?
E, se houve falha, o mesmo fora induzido a erro pelos setores que avaliaram previamente a execução da despesa!"
4.	Delson Tibúrcio de Souza apresenta os mesmos elementos que Edilson Francisco dos Santos e acrescenta que:
"I. O Embargante e Edilson Francisco dos Santos são classificados no julgado como gestores, como sendo um único poder de comando; ocorre que um era o Presidente do Fundo de Saúde e o outro Secretário de Saúde; e o relatório que culminou com a decisão não limitou tais atribuições, valendo lembrar a lição de nossos administrativistas pátrios de que o ato administrativo requer a competência legal para o ato administrativo, e a avaliação apresentada é controvertida. [...]
Excelentíssimo Relator, se o Embargante era o Presidente do Fundo de Saúde e o Sr. Edilson o Secretário Municipal de Saúde, pelo princípio da individualização da pena, ter-se-ia que discernir quem era quem na responsabilização, e não simplesmente taxar os dois em igual nível de 'gestor´ da Saúde.
Vosso relatório apresenta a responsabilização devidamente delineada enquanto gestor do Sr. Edilson e não do Recorrente, quando afirma em seu voto: 
'10. Cabe destacar que, conforme previsto no art. 70, parágrafo único, da Constituição Federal c/c o art. 93 do Decreto-Lei 200/1967, é dever de qualquer gestor de recursos públicos comprovar o seu bom e regular emprego. No caso dos recursos do Sistema Único de Saúde, o art. 9º, caput e inciso III, da Lei 8.080/1990 atribui aos secretários municipais de saúde a competência pela sua gestão na esfera municipal. No Município de Itaboraí/RJ essa competência está também prevista no Decreto 108/2004.' (grifo nosso) 
A decisão se mostra lacunosa e controvertida, a merecer o esclarecimento.
II. O Embargante deixou claro na peça recursal acerca do trabalho de uma comissão de avaliação, a preceder os pagamentos, na verdade agindo como liquidante da despesa, na forma estabelecida na lei 4.320/64; [...]"
5.	Luiz Carlos Mandia, por sua vez, alega ter operado a prescrição quinquenal prevista na Lei 9.873/1999, "haja vista que o Instituto Sorrindo para a Vida não mais existe há mais de cinco anos". Aduziu ainda que:
"A Lei que rege a ação de Improbidade, n° 8.429/92, previu expressamente o lapso temporal permissivo ao ingresso deste tipo de ação, que é de 5 (cinco) anos. Ou seja, considerando a ocorrência de improbidade administrativa. Portanto a presente ação encontra-se prescrita, pois foi ajuizada em janeiro de 2013, ou seja, mais de 5 (cinco) anos. Ora, a Instituição encerrou definitivamente suas atividades em 06 de agosto de 2013, seria absolutamente teratológica a desconsideração da personalidade jurídica da sociedade pois, não há de se falar em abuso de direito, excesso de poder, infração da lei, fato ou ato ilícito ou violação dos estatutos ou contrato social.
Outrossim, seria absolutamente teratológica a desconsideração da personalidade jurídica da sociedade pois, não há de se falar em abuso de direito, excesso de poder, infração da lei, fato ou ato ilícito ou violação dos estatutos ou contrato social. Isto posto, na remota e impensável hipótese de cobrança indevida por Vossas Excelências, seremos obrigados, muito a contragosto, tomar as ações judiciais cabíveis contra Vossas Excelências, reivindicando em dobro o que nos é cobrado."
	É o relatório.

Renan Vaillant Fonte Boa (229.283/OAB-RJ), representando Edilson Francisco dos Santos.

Não atuou

TOMADA DE CONTAS ESPECIAL. TERMO DE PARCERIA. FUNDO NACIONAL DE SAÚDE (FNS). TERCEIRIZAÇÃO DE AÇÕES E RECURSOS FINANCEIROS DO SISTEMA ÚNICO DE SAÚDE - SUS POR ESTADOS E MUNICÍPIOS. INDÍCIOS DE DIRECIONAMENTO NA ESCOLHA DE OSCIP. AUSÊNCIA DE DETALHAMENTO DE CUSTOS PARA EXECUÇÃO DOS SERVIÇOS AJUSTADOS. NÃO COMPROVAÇÃO DA BOA E REGULAR APLICAÇÃO DOS RECURSOS FEDERAIS REPASSADOS PELO FUNDO NACIONAL DE SAÚDE (FNS) AO FUNDO MUNICIPAL DE SAÚDE DE ITABORAÍ/RJ. INDÍCIOS DE DESVIO DE FINALIDADE DOS RECURSOS RECEBIDOS. CONTAS JULGADAS IRREGULARES. DÉBITO. MULTAS. INABILITAÇÃO PARA O EXERCÍCIO DE CARGOS DE CONFIANÇA E FUNÇÕES COMISSIONADAS. EMBARGOS DE DECLARAÇÃO. CONHECIMENTO. REJEIÇÃO. RECURSOS DE RECONSIDERAÇÃO. CONHECIMENTO. NÃO PROVIMENTO. EMBARGOS DE DECLARAÇÃO CONHECIMENTO DE UM E REJEIÇÃO. NÃO CONHECIMENTO DE OUTROS. PETIÇÃO NOMINADA DE RECURSO ADMINISTRATIVO. INDEFERIMENTO.

TOMADA DE CONTAS ESPECIAL (TCE)

não autou

Trata-se de embargos de declaração opostos por Edilson Francisco dos Santos (peça 278) e Delson Tibúrcio de Souza (peça 275) em face do Acórdão 1892/2021-TCU-Plenário (peça 241) , que conheceu e negou provimento de recursos de reconsideração interpostos pelos ora embargantes contra o Acórdão 465/2019-TCU-Plenário. Aprecia-se também peça intitulada "recurso administrativo" apresentada por Luiz Carlos Mandia, representante do Instituto Sorrindo para a Vida - ISPV (peça 274) .
2.	O Acórdão 465/2019-TCU-Plenário foi proferido em sede de tomada de contas especial - TCE instaurada pelo TCU, em atendimento ao Acórdão 208/2015-TCU-Plenário (TC Processo 015.820/2014-9) . Na ocasião, foram constatadas irregularidades na gestão de recursos oriundos do Fundo Nacional de Saúde - FNS por parte do Município de Itaboraí/RJ e do Instituto Sorrindo para a Vida - ISPV no âmbito do Termo de Parceria 1/2011. Esse ajuste tinha por objeto o fornecimento de profissionais da saúde para atuarem em unidades públicas de saúde.
3.	Edilson Francisco dos Santos, então Secretário Municipal de Saúde, e Delson Tibúrcio de Souza, então Presidente do Fundo Municipal de Saúde, tiveram suas contas julgadas irregulares por falhas no acompanhamento do referido termo de parceria. Em solidariedade com o ISPV, esses gestores foram condenados ao ressarcimento de R$ 2.416.515,01 (ref. 2013) , multados, individualmente, em R$ 120.000,00 e inabilitados por cinco anos para o exercício de cargo em comissão ou função de confiança no âmbito da Administração Pública.
4.	Em seus embargos, Edilson Francisco dos Santos e Delson Tibúrcio de Souza alegam que a liquidação das despesas foi efetuada por comissão de avaliação. Delson Tibúrcio de Souza alega ainda lacuna no voto condutor do acórdão embargado, por não individualizar a sua conduta em relação à de Edilson Francisco dos Santos.
5.	Luiz Carlos Mandia, por seu turno, alega ter operado, no presente caso, a prescrição quinquenal prevista na Lei 9.873/1999, "haja vista que o Instituto Sorrindo para a Vida não mais existe há mais de cinco anos".
6.	Delson Tibúrcio de Souza e Edilson Francisco dos Santos tomaram ciência da deliberação embargada em 10/9/2021 e 15/9/2021, respectivamente (peças 263, 264 e 269) , e apresentaram seus embargos em 22/9/2021 e 29/9/2021, respectivamente. 
7.	Assim, com fundamento no art. 34, §1º, da Lei 8.443/1992 c/c os arts. 183, inciso I, alínea "d", e 185 do Regimento Interno, são intempestivos os embargos declaratórios opostos por Edilson Francisco dos Santos, pelo que não os admito, e tempestivos os de Delson Tibúrcio de Souza, motivo pelo qual podem ser conhecidos.
8.	Luiz Carlos Mandia não deixou claro se o "recurso administrativo" por ele apresentado é o embargo de declaração previsto no art. 34 da Lei 8.443/1992, sobretudo em razão de o ISPV não ter sido parte recorrente no âmbito do acórdão ora embargado. Em todo caso, recebo sua peça como mera petição, especialmente em razão de seus argumentos apresentarem questão de ordem pública. 
9.	Porém, a prescrição alegada por Luiz Carlos Mandia foi apreciada taxativamente no voto do Acórdão 1892/2021-TCU-Plenário, como reproduzo adiante, motivo pelo qual seu pleito deve ser indeferido:
"16. Por fim, na linha do parecer do titular da Serur, no caso em exame não ocorreu a prescrição das pretensões punitivas nem ressarcitórias, seja sob a ótica do prazo decenal previsto no Código Civil ou com base na Lei 9.873/1999. É que o fato ensejador da irregularidade teve início em 20/10/2011, data do primeiro pagamento realizado de forma irregular, e o ato que ordenou a citação dos recorrentes se deu em 11/2/2015."
10.	Quanto ao mérito dos declaratórios de Delson Tibúrcio de Souza, que também pode ser aproveitado para análise dos embargos de Edilson Francisco dos Santos, é relevante destacar que a instrução da Secretaria de Recursos, reproduzida no relatório da deliberação ora embargada e incorporada aos fundamentos que apresentei no respectivo voto condutor, apresentou exaustivamente as condutas dos embargantes, notadamente nos seguintes trechos:
"7.13. No caso, ao contrário do que afirmam os recorrentes, fica evidenciada a efetiva participação de ambos na operacionalização do Termo de Parceria 1/2011, por meio de vários documentos por eles chancelados constantes do Processo 563/2011, conforme se depreende a seguir, sem que houvesse suporte em documentos capazes de comprovar a fiel execução dos serviços pactuados, o que evidencia a negligência negada pelo recorrente Edilson Francisco dos Santos:
a) Edilson Francisco dos Santos: peça 124, p. 66, 68, 70, 72, do TC Processo 015.820/2014-9;
b) Delson Tibúrcio de Souza: peça 124, p. 10, 11, 12, 16, 17, 20, 21, 28, 32, 34, 36, 40, 83, 84, 85, 94-95, 102, 103 do TC Processo 015.820/2014-9."
11.	Assim, os argumentos do embargante visam, na verdade, rediscutir, por via imprópria dos declaratórios, o mérito acerca de suas responsabilizações.
	 Ante o exposto, VOTO pela adoção da minuta de acórdão que submeto a este Colegiado.
TCU, Sala das Sessões, em 10 de novembro de 2021.
JORGE OLIVEIRA 
Relator